【裁判字號】    90,訴,212
【裁判日期】    901227
【裁判案由】    漁業法
【裁判全文】
臺北高等行政法院判決                                九十年度訴字第二一二號
                              .
    原      告  甲○○
    被      告  行政院農業委員會
    代  表  人  陳希煌（主任委員）
    訴訟代理人  丙○○
                乙○○
右當事人間因漁業法事件，原告不服行政院農業委員會中華民國八十九年九月二十九
日（八九）農訴字第八九○一三七四一○一號訴願決定，提起行政訴訟。本院判決如
左：
    主  文
原告之訴駁回。
訴訟費用由原告負擔。
    事  實
緣原告係「興財發十六號（CT4-1846）」漁船船長，該船於民國（下同）八十八年七
月十六日經台南市警察局人員於台南市安平區魚市場前方碼頭，查獲私運漁產品乙批
，並經財政部高雄關稅局科處罰鍰在案。嗣台南市警察局移由被告以原告違反漁業法
施行細則第三十三條第一款及漁船船員管理規則第二十五條第一款規定，乃依漁業法
第十條及漁船船員管理規則第三十五條規定，以八十九年五月三十日八九農漁字第八
九一三二○七○○號處分書，收回原告原領漁船船員手冊（PH000068）一年。原告不
服，提起訴願，遭決定駁回，遂向高雄高等行政法院提起行政訴訟，經該院以八十九
年度訴字第八○一號裁定移送本院管轄。茲摘敘兩造訴辯意旨如次：
甲、原告方面：
    原告未於言詞辯論期日到場，據其提出書狀，聲明、陳述如左：
一、聲明：求為判決訴願決定及原處分均撤銷，由被告另為適法之處分。
二、陳述：
１、按漁業法施行細則第三十三條第一款及漁船船員管理規則第二十五條第一款規定
    ，係以行為人「違法從事非漁業行為」、「違法經營漁業或利用出海作業機會違
    法從事非漁業行為」為要件。另按最高法院八十六年台上字第五九○七號刑事判
    決：行政院依懲治走私條例第二條第四項公告之「管制物品項目及其數額」丁項
    所稱「自淪陷區私運物品進入本國自由地．．其重量達一千公斤者，以管制進口
    物品論」及該條例第十二條所定「自大陸地區私運物品進入台灣地區者，以私運
    物品進口論，適用本條例（第二條第一項）規定處斷」之準走私罪之成立，俱以
    自大陸（淪陷）地區私運進入台灣（本國自由）地區為必要。顯見原告縱於公海
    上與香港漁船交換魚貨，亦非準走私罪可擬。
２、目前實務對商民自匪偽淪陷區私運物品進入中華民國以外地區，再由該地區輾轉
    進口中華民國自由地區之轉口或間接貿易行為，並不處罰。衡諸本案係由我國治
    權所及之海域運送漁獲物進入自由地區台灣，並非直接自匪偽淪陷區私運物品進
    入自由地區，自難以懲治走私條例第二條罪責相繩，此可參酌司法官訓練所司法
    實務研究會第三十三期、第三十九期偵查經濟犯罪法律問題彙編參號所載之見解
    。另依七十九年三月三十日行政院公告修正之「管制物品項目及數額」丙項（管
    制進口物品）之規定，所謂匪偽物品係指匪偽生產、製造加工等物品，並不包括
    匪偽淪陷區漁民在中華民國治權所及之海域內所捕撈之漁獲物在內。因此上述「
    管制物品項目及數額」之丁項規定，應嚴格規範自「淪陷區」直接進入「自由區
    」為限，不包括轉運，是被告所為處分顯擴張解釋法令，有違罪刑法定主義。
３、本案漁貨均係海產，並非匪區加工製造、生產之物品；既自海裡捕獲，未必自淪
    陷區再載運出來與原告之台灣漁船交換，即捕即換（賣）均非不可能，而原告與
    香港籍漁船於公海上即捕即換，非如匪區漁船為原告漁船之受僱人，其交換所得
    由原告攜帶進台南市安平港拍賣，是否應視為私運貨物，顯堪懷疑。原告是否涉
    有私運貨物進口、出口或經營私運貨物之行為，應有確實證據為憑，且按行政罰
    與刑罰之構成要件雖有不同，刑事判決與行政處分，亦原可各自認定事實，惟認
    定事實須憑證據，倘無證據足資認定堪以構成行政罰或刑罰要件之事實存在，則
    二者採證認定應為一致。
４、本件漁貨係白帶魚、金線魚、花身魚、雜魚，是否列為私貨，法無明文。行政院
    八十八年十月十八日重行公告實施之「懲治走私條例公告管制物品項目及其數額
    」，既未將白帶魚、金線魚、花身魚、雜魚列入管制物品，自難謂為海關緝私條
    例第三條所稱之私運貨物。從而，財政部高雄關稅局依據海關緝私條例第三十六
    條第一項及第三項規定處罰，即有可議，財政部高雄關稅局主張海關緝私條例第
    三條規定構成私運行為之要件為規避檢查、偷漏關稅、逃避管制及未向海關申報
    等，任有其一即足構成私運行為云云。惟該條例所稱之「貨物」，如非意圖規避
    檢查、偷漏關稅或逃避管制而私運進出口者，非法之所禁，即難謂有私運行為之
    成立，此觀海關緝私條例第一條：「私運貨物進出口之查緝，由海關依本條例之
    規定為之」之規定甚明，該條例處罰之客體既為私運之貨物，如該貨物未在禁止
    之列，依據刑法第一條：「行為之處罰以行為時之法律有明文規定者為限」之法
    理，即非屬私運貨物之範圍。
５、行為人是否涉有私運貨物進口、出口或經營私運貨物之行為，應有確實證據為憑
    ，此非僅刑事證據法則有所要求，即作成行政處分時，亦然。被告徒依警訊筆錄
    ，顯已嚴重違反證據法則。況承偵辦之台灣台南地方法院檢察署檢察官已為不起
    訴之處分，此有八十九年度偵字第五○三七號不起訴處分書可參，顯見原告並無
    不法行為，即本案尚無任何明顯之證據證明原告涉及私運之犯行。從而，被告援
    引財政部高雄關稅局處分書為處分依據，惟該處分在訴訟中，尚未確定，被告逕
    為處分，認事用法皆嫌率斷，難令人甘服，訴願決定不予糾正，亦有未合。
乙、被告方面：
一、聲明：求為判決駁回原告之訴，訴訟費用由原告負擔。
二、陳述：
１、原告係「興財發十六號（CT4-1846）」漁船船長，其經台南市警察局人員於八十
    八年七月十六日在台南市安平區魚市場前方碼頭，查獲該興財發十六號（CT4-18
    46）漁船私運漁產品一批，並經財政部高雄關稅局科處罰鍰在案，被告所屬漁業
    署以原告所從事行為違反漁業法施行細則第三十三條第一款「違法從事非漁業行
    為」及漁船船員管理規則第二十五條第一款「船員不得有違法經營漁業或利用出
    海作業機會違法從事非漁業行為」之規定，乃向被告陳報，被告爰依漁業法第十
    條第二項：「漁業從業人違反本法或依本法所發布之命令時，中央主管機關得收
    回其幹部船員執業證書或漁船船員手冊一年以下之處分；情節重大者，得撤銷其
    幹部船員執業證書或漁船船員手冊。」之規定，裁處收回原告原領漁船船員手冊
    （PH000068）一年。又該處分業已執行完畢，被告並將漁船船員手冊發還原告。
２、原告稱該漁船所載運漁產品非來自大陸地區，係與香港籍漁船於公海交換而得，
    非屬私運貨物之範圍，且本案尚未經財政部高雄關稅局處分確定，請求撤銷訴願
    決定及原處分云云。惟按漁船於海上從事捕撈採集水產動植物經營漁業，依漁業
    法規定僅能使用該船漁業執照所載之漁具種類及數量，於所載作業海域，在所載
    經營期間內從事漁撈作業，並遵守該船漁業執照所載之限制事項。原告於台灣台
    南地方法院檢察署偵訊筆錄及提起本案訴訟之起訴狀中均已坦承所查獲之漁產品
    係於公海上向香港籍漁船交換而得，並非該漁船自行捕獲，顯見原告於案發航次
    確有未依申請核准之漁業執照經營項目經營單船拖網漁業，而私自從事載運他船
    漁貨之非漁業行為。
３、有關本案尚未經關稅機關處分確定乙節，按關稅機關係依據海關緝私條例之規定
    ，對其逃漏關稅或逃避管制，予以處分罰鍰，與被告係依據漁業法及漁業法施行
    細則所為處分，兩者適用法令不同，構成要件各異，分別依規定予以處罰，並無
    不當，況財政部高雄關稅局已以九十年三月二十三日關緝字第九○○六○二四五
    號函告處分確定在案，是被告所為處分，要無不當。
４、本案係原告第三次違規私運漁產品行為，依照被告制訂之漁船及船員涉案走私處
    分標準表，原處分依漁業法第十條規定收回原告原領漁船船員手冊（PH000068）
    一年，並無違誤。至原告前二次違規私運漁產品行為時點，分別為八十八年四月
    六日及同年八月二十四日，被告係依警方或關稅局等查獲機關移送資料作為處分
    依據，故處分時間先後與原告違規行為時間順序有所不同。另提出鈞院八十九年
    度訴字第二七六九號類似案例判決影本供參。
    理  由
一、本件原告經合法通知，未於言詞辯論期日到場，核無行政訴訟法第二百十八條準
    用民事訴訟法第三百八十六條各款所列情形，因依被告之聲請，由其一造辯論而
    為判決。
二、按「漁業人違反本法或依本法所發布之命令時，中央主管機關得限制或停止其漁
    業經營，或收回漁業證照一年以下之處分；情節重大者，得撤銷其漁業經營之核
    准或撤銷其漁業證照。漁業從業人違反本法或依本法所發布之命令時，中央主管
    機關得收回其幹部船員執業證書或漁船船員手冊一年以下之處分；情節重大者，
    得撤銷其幹部船員執業證書或漁船船員手冊。」、「漁業人或漁業從業人於出海
    或作業時，不得有左列行為：一、違法從事非漁業行為。．．．」為漁業法第十
    條及同法施行細則第三十三條第一款所規定。次按「船員不得有左列行為：一、
    違法經營漁業或利用出海作業機會違法從事非漁業行為。．．．」、「違反第二
    十五條規定者除依有關法令處理外，予以收回船員手冊或幹部船員執業證書一年
    以下之處分。情節重大者，得撤銷其船員手冊或幹部船員執業證書。」行為時漁
    船船員管理規則第二十五條第一款及第三十五條第一項亦定有明文。
三、本件原告係興財發十六號漁船（ＣＴ四—一八四六號）船長，領有漁船船員手冊
    （ＰＨ○○○○六八），該船於八十八年七月十六日在台南市安平區漁市場前方
    碼頭，經檢察官指揮台南市警察局刑警隊員警及海巡部台南情報組五二營搜索查
    獲走私大陸魚貨（白帶魚、金線魚、花身魚、雜魚），共計九六○箱四八○○公
    斤，有台南市警察局八十九年五月十七日（八九）警刑少字第六六七一二號函、
    八十八年七月十六日南市警刑偵字第○五三七號刑事案件移送書、偵訊（調查）
    筆錄影本等附原處分卷可稽，自堪信為真實。
四、原告主張其與香港籍漁船於公海上即補即換，是否視為私運貨物，殊堪懷疑，亦
    非準走私罪可擬，財政部高雄關稅局依海關緝私條例處罰，即有可議，況臺灣臺
    南地方法院檢察署檢察官已為不起訴之處分，本案尚無任何明顯之證據證明原告
    涉及私運之行為，原處分及訴願決定皆嫌率斷云云。按漁業法第三條規定「本法
    所稱漁業，係指採捕或養殖水產動植物業，及其附屬之加工、運銷業。」，本件
    漁船係被核准經營單船拖網漁業，自不得載運非自行捕獲之漁獲，原告於台南市
    警察局刑警隊之偵訊（調查）筆錄及提起本件訴訟之起訴狀中，均自承遭查獲之
    漁產品係於公海上向香港籍漁船交換而得，並非其漁船自行捕獲，臺灣臺南地方
    法院檢察署檢察官八十九年度偵字第五○三七號不起訴處分書，亦認原告係於公
    海向大陸香港漁船換取漁貨，顯見原告確有未依申請核准之漁業執照經營項目（
    單船拖網漁業），而私自從事載運他船漁貨之非漁業行為，顯逾越漁業法第三條
    所稱漁業之範圍，原告違法從事非漁業行為之事實，洵堪認定。至財政部高雄關
    稅局對原告所為處分，係針對渠私運貨物進口行為，依海關緝私條例處以罰鍰並
    沒入貨物，核與被告基於漁政管理必要，對原告違法從事非漁業行為，依漁業法
    所為收回漁船船員手冊之系爭處分，無論處分目的、構成要件均非相同，原告之
    行為是否構成私運貨物進口，乃其是否違反海關緝私條例之問題，並不影響本件
    違法從事非漁業行為之事實認定。至臺灣臺南地方法院檢察署檢察官八十九年度
    偵字第五○三七號不起訴處分書，雖採信原告所稱於公海向大陸香港漁船換取漁
    貨，並非自淪陷區私運之辯詞，爰認尚難以違反懲治走私條例相繩，然並未推翻
    該漁船私自從事載運他船漁貨之非漁業行為之事實，況懲治走私條例與漁業法之
    構成要件各異，原告執此指摘原處分及訴願決定違法，自無可採。
五、綜上，本件原告利用出海作業機會違法從事非漁業行為之事實明確，被告據以收
    回原告所領漁船船員手冊一年，徵諸首開規定，洵屬有據，訴願決定予以維持，
    亦無違誤。原告復執前詞聲明撤銷，並求為判決命被告另為適法之處分，均難認
    為有理由，應予駁回。
據上論結，本件原告之訴為無理由，爰依行政訴訟法第九十八條第三項前段、第二百
十八條、民事訴訟法第三百八十五條第一項前段，判決如主文。
中    華    民    國    九十    年      十二      月       二十七       日
                              臺 北 高 等 行 政 法 院  第 三 庭
                                          審 判 長 法  官  徐瑞晃
                                                   法  官  吳慧娟
                                                   法  官  曹瑞卿
右為正本係照原本作成。
如不服本判決，應於送達後二十日內，向本院提出上訴狀並表明上訴理由，如於本判
決宣示後送達前提起上訴者，應於判決送達後二十日內補提上訴理由書（須按他造人
數附繕本）。
中    華    民    國    九十    年      十二      月       二十七       日
                                                   書記官  方偉皓


司法院資訊處製作；財團法人民間司法改革基金會備份。
